臺灣高等法院民事判決　　　　　　　　　　　　　　九十二年度上易字第一一四號
　　上　訴　人　乙○○
　　訴訟代理人　林辰彥律師
　　複　代理人　黃淑怡律師
　　　　　　　　張凱輝律師
　　上　訴　人　甲○○
　　訴訟代理人　林明本
右當事人間返還借款事件，兩造對於中華民國九十一年十一月二十九日臺灣臺北地方
法院九十年度訴字第二九九八號第一審判決提起上訴，本院判決如左：
    主      文
原判決關於駁回上訴人乙○○後開第二項之訴部分，及該部分假執行之聲請，暨命上
訴人乙○○負擔訴訟費用之裁判均廢棄。
上訴人甲○○應再給付上訴人乙○○新台幣肆拾肆萬玖仟玖佰元，及自民國九十年六
月二十七日起，至清償日止，按年息百分之五計算之利息。
上訴人乙○○其餘上訴駁回。
上訴人甲○○之上訴駁回。
第一審關於命上訴人乙○○負擔訴訟費用部分，及第二審訴訟費用關於上訴人乙○○
上訴部分，由上訴人乙○○負擔五分之二，餘由上訴人甲○○負擔。第二審訴訟費用
關於上訴人甲○○上訴部分，由上訴人甲○○負擔。
    事實及理由
一、被上訴人即上訴人甲○○（下稱甲○○）經合法通知，未於言詞辯論期日到場，
    核無民事訴訟法第三百八十六條所列各款情形，爰依上訴人即被上訴人乙○○（
    下稱乙○○）之聲請，由其一造辯論而為判決，合先敘明。
二、乙○○主張：甲○○於民國（下同）八十七年四月底起，陸續向乙○○借款。乙
    ○○自其個人及訴外人魏明豐設於萬泰商業銀行股份有限公司帳戶，依甲○○指
    示按如附表所示順序將借款匯予訴外人陳緯慶、陳麗雪、吳張玲瑛、游素心、林
    美連、劉惠金等六人（下稱陳緯慶等六人），以代甲○○給付會款，或逕行匯給
    甲○○。迄八十八年九月止，匯款金額總計新台幣（下同）一百十三萬零九十一
    元，惟屢經催告，甲○○迄未返還等情。爰依民法第四百七十八條借貸或第一百
    七十九條不當得利之法律關係，求為命甲○○給付一百一十三萬零九十一元及法
    定遲延利息之判決【原審判命甲○○應給付乙○○二十一萬一千六百七十三元，
    及自九十年六月二十七日起，至清償日止，按年息百分之五計算之利息（即附表
    編號六、二九、三二、四○、四一、四三、五四、五五、七二、七三、七四、七
    七部分）。駁回乙○○其餘之請求。兩造就各自敗訴部分，聲明不服】。並(一)上
    訴聲明為：(1)原判決不利於乙○○部分廢棄。(2)甲○○應再給付乙○○九十一萬
    八千四百一十八元，及自起訴狀繕本送達翌日即九十年六月二十七日起，至清償
    日止，按年息百分之五計算之利息。(二)答辯聲明為：甲○○之上訴駁回。
三、甲○○則以：乙○○於八十七年四月任職第一綜合證券股份有限公司（下稱第一
    證券公司）副總經理期間，為募資投資股票，與甲○○達成協議，由甲○○提供
    六十五萬元由乙○○以甲○○名義下單並操作，乙○○則按期替甲○○繳納死會
    錢，並返還六十五萬元之本金，操作股票之利得二人平分，損失則歸乙○○。甲
    ○○除提供六十五萬元，尚交付銀行存摺及印章予乙○○使用。附表編號一─五
    、七─二八、三○、三一、三三─三九、四二、四四─五五、五六─七一、七五
    、七六、七八等共六六筆，合計九十一萬八千四百一十八元部分，係兩造協議應
    由乙○○替甲○○繳交之會錢，非甲○○向乙○○所借，亦無不當得利可言。原
    審竟駁回乙○○上開部分之請求，並無不合。編號六、二九、三二、四○、四一
    、四三、五四、五五、七二、七三、七四、七七，合計二十一萬一千六百七十三
    元部分，亦係乙○○依約應替甲○○繳交之會錢。且編號六、四一、五四部分，
    係乙○○先自甲○○設於萬泰銀行帳戶轉帳存入亦由乙○○操作之訴外人魏明豐
    同一家銀行帳戶後再匯出，且匯款單亦註明匯款人為甲○○，足證實際上係由甲
    ○○支付，此部分原審准乙○○之請求，自有違誤。編號二九、三二、四三、五
    五部分，乙○○、魏明豐帳戶內無支付該筆款項之記載，原判決認甲○○應返還
    ，亦有誤。再乙○○於八十七年七月八日、八十八年六月十四日擅自甲○○所有
    萬泰銀行第000000000000號帳戶內存領二十萬元、二十二萬一千七
    百六十八元，轉至魏明豐帳戶，再提領代繳會款，足證乙○○代繳之會款均係甲
    ○○所有，應予以扣除等語，資為抗辯。並(一)上訴聲明為：(1)原判決不利於甲○
    ○部分廢棄。(2)右廢棄部分，乙○○在第一審之訴駁回。(二)答辯聲明為：乙○○
    之上訴駁回。
四、乙○○主張：甲○○於八十七年五月間匯六十萬元至其設於萬泰銀行第0000
    00000000號帳戶內（下稱甲○○帳戶），及其帳戶內餘款一萬一千九百
    二十六元，暨帳戶存摺、印章交付乙○○使用，委由乙○○操作股票。乙○○自
    八十七年四月底起透過其所有萬泰銀行第000000000000號帳戶（下
    稱乙○○帳戶）、魏明豐所有並交付乙○○使用之同銀行第000000000
    000號帳戶（下稱魏明豐帳戶）、甲○○所有上開帳戶內提領款項代甲○○繳
    交陳緯慶等六人如附表所示金額以清償互助會款，或逕行匯給甲○○。迄八十八
    年九月止，匯款金額總計一百十三萬零九十一元等事實，有匯款回條、甲○○所
    有上開萬泰銀行帳戶活期儲蓄存款存摺、乙○○及魏明豐所有上開帳戶存摺對帳
    單及活期儲蓄存款存摺等件影本在卷可據（見原審卷一一—四五、六九—七八、
    九四—一一八、二一九—二二四頁）。又魏明豐上開帳戶係由乙○○使用，亦據
    魏明豐姊姊魏彩到庭證述明確（見原審卷二四一頁）。而甲○○對於乙○○有代
    其操作股票，並代繳如附表所示金額之會款予陳緯慶等六人，或逕行匯給甲○○
    ，迄八十八年九月止，匯款金額總計一百十三萬零九十一元等情，亦不爭執（見
    本院一卷一六五、一九六頁、本院二卷五八、一八七頁），堪信乙○○此部分主
    張為真實。
五、甲○○上訴部分（即附表編號六、二九、三二、四○、四一、四三、五四、五五
    、七二、七三、七四、七七，原審准乙○○請求二十一萬一千六百七十三元部分
    ）：
  (一)乙○○主張：附表編號六、二九、三二、四○、四一、四三、五四、五五、七二
    、七三、七四、七七部分，係依甲○○指示代其給付會款，或匯款與甲○○乙節
    ，固據提出匯款單為證。甲○○對上開匯款單之真正及係由乙○○給付乙節並不
    爭執，惟辯稱：此係乙○○依約應替伊繳交之會錢，非伊向乙○○所借云云。但
    查，乙○○係自八十七年四月起即代甲○○繳納附表編號一之會款，有匯款單在
    卷可按（見本院一卷五四頁），而甲○○匯款六十萬元至伊帳戶，交由乙○○操
    作股票，係同年五月，有甲○○之存摺可憑（見原審卷七一頁），並為兩造所不
    爭執，足證乙○○代為繳納會款在先，操作股票在後。另甲○○亦曾自承「我欠
    你的錢，我會還」，有錄音帶及譯文在卷可按（見原審卷一七二─一七四頁、證
    物袋），甲○○對該錄音帶之真正並不爭執（見本院一卷一九六、一九七頁），
    雖辯稱：該錄音帶有經剪接及所要返還者為乙○○幫忙照顧伊小孩所支付之食宿
    費用云云。但為乙○○所否認，而甲○○就此又無法舉證以實其說，空言所辯，
    自不足採。至於證人林美連、劉惠金固到庭證稱：甲○○有交錢給乙○○操作股
    票，而乙○○需替甲○○付會錢等語（見本院二卷四一─四三頁），然查，乙○
    ○與甲○○間就操作股票盈虧如何計算及乙○○代為支付之會款有無約定就股票
    盈虧中扣抵，上開二位證人均不知情，則林美連、劉惠金之證言自不能為兩造間
    有由乙○○承擔甲○○給付會款債務約定之證明。此外，甲○○復無法舉證證明
    兩造間有由乙○○承擔甲○○給付會款債務之協議，故其上開所辯，即不足採。
  (二)編號六部分：係乙○○於八十七年八月三十一日自其使用之訴外人魏明豐帳戶轉
    帳一萬元，至甲○○帳戶，再自甲○○帳戶轉帳一萬元至陳緯慶帳戶，有乙○○
    書立甲○○不爭執真正之萬泰銀行匯款回條、甲○○存摺影本及魏明豐存摺對帳
    單在卷可按（見原審卷一二、七二、一九八、一九九、二三九、二五三頁，本院
    一卷一一六頁，本院二卷一三六、一三七頁），則該筆款顯非甲○○所支付。是
    乙○○主張編號六部分係其支付，堪信為真實。
  (三)編號五四、五五部分：即八十七年九月九日、十月十三日各支付會款二萬四千五
    百元部分，觀之甲○○之帳戶，各該相對應之日期，均先有同額之轉帳存入後，
    再以轉帳或現金支出，甲○○戶頭內之金額當日並無減少，有存款存摺可按（見
    原審卷七二頁），足證上開二筆金額顯非自甲○○帳戶內支出。而乙○○之帳戶
    內於八十七年九月九日、十月十三日則各有二萬四千五百元之轉帳支出，有乙○
    ○之存摺對帳單可憑（見本院一卷九七、九八頁），而甲○○對該二筆款係由乙
    ○○支付亦不爭執，又無法舉證證明係其另行交由乙○○支付，足證係乙○○支
    付無誤。是甲○○空言辯稱該二筆款係其支付，即不足採。乙○○主張編號五四
    、五五部分係其支付，亦堪予認定。
  (四)編號二九、三二、四○、四三部分：即八十九年七月三十一日、八十九年十一月
    四日、八十七年九月二十三日、八十七年十一月二十四日分別匯款一萬元、一萬
    元、二萬元、二萬元給陳慶緯、陳麗雪部分，觀之甲○○之帳戶內，於各該相對
    應之日期內均無提領或匯出之紀錄，而甲○○對該筆款係由乙○○支付既不爭執
    ，又無法舉證證明係其另行交由乙○○支付，空言辯稱該筆款係其支付，亦不足
    採。乙○○主張編號二九、三二、四○、四三部分係其支付，亦堪信為真實。
  (五)編號四一部分：依甲○○之存摺所示，八十七年十月八日係先轉帳二萬元入甲○
    ○之帳戶後，再轉帳匯出，而該二萬元係甲○○向乙○○所借（即編號七六部分
    ），詳如後之六(甲)(5)部分所述，則此部分應係甲○○之錢所支付。乙○○主張該
    筆金額係其支付，即不採。
  (六)編號七四、七七部分：乙○○主張八十七年八月一日、八十八年六月十七日各給
    付甲○○借款三萬元、一萬二千六百七十三元，業據提出以乙○○為匯款人，甲
    ○○為收款人，華信銀行板橋分行為解款行，匯款金額三萬元之匯款回條、及以
    乙○○為存繳人甲○○為戶名，金額一萬二千六百七十三元之收執聯，及乙○○
    、魏明豐之存摺對帳單、甲○○之存摺為證（見本院一卷九二、九六、一○○、
    一一四頁，原審卷七四頁），經核，魏明豐之存摺對帳單八十七年八月一日有現
    金提款三萬元記載（見本院一卷一一四頁），乙○○之存摺對帳單有八十八年六
    月十七日匯出一萬二千六百七十三元，甲○○之萬泰銀行存摺則有同額存入之記
    載（見本院一卷一○○頁，原審卷七四頁），是乙○○此部分之主張，亦為可採
    。
  (七)編號七二、七三部分：乙○○主張八十七年六月二十三日、同年七月六日各給付
    甲○○借款二萬元、一萬元，固據提出以甲○○為匯款人及收款人，華信銀行板
    橋分行為解款行之匯款回條及乙○○之存摺對帳單為證（見本院一卷九一、九六
    頁）。惟查，匯款單之匯款人係甲○○非乙○○，且依乙○○之存摺對帳單所示
    ，八十七年六月二十三日、同年七月六日係現金提出八萬零一百一十四元及轉帳
    支出六萬四千八百一十元，與上開匯款金額不符，反觀甲○○存摺於同日則有相
    同金額之支出，有存摺影本可參（見原審卷六一頁），足證該金額係乙○○自甲
    ○○之帳戶匯出，非甲○○向乙○○所借，故乙○○此部分之主張，不足採信。
  (八)從而，此部分乙○○請求應准許者為編號六、二九、三二、四○、四三、五四、
    五五、七四、七七；不應准許者為編號四一、七二、七三部分。
六、乙○○上訴部分【即(一)附表編號一─三、五、八─二六、二八、三○、三一、三
    三、四四─五○、五六、五九、六○、六六、六八─七一、七六、七八備註欄空
    白部分(二)編號四、七、二七、三四─三九、四二、五一─五三、五七、五八、六
    一─六五、六七、七五備註欄打「×」部分，即原審駁回乙○○請求部分】：
  (一)編號一─三、五、八─二六、二八、三○、三一、三三、四四─五○、五六、五
    九、六○、六六、六八─七一、七六、七八部分（即附表備註欄空白部分）：
    (1)附表編號一、五、八─一六、一八、一九、二三、二四、二六、二八、三○、
      三一、三三、四四、四八、四九、五九、六○、六九、七○部分：係乙○○依
      甲○○指示代其給付會款與訴外人陳緯慶、陳麗雪、吳張玲瑛、劉惠金，有匯
      款單在卷可按（見本院一卷五四─六○、六一─六七、七○、七六、七八、八
      四、八九、九○），而甲○○對上開會款係由乙○○給付並不爭執，其帳戶於
      相對應之日亦無支出之紀錄，有甲○○之存摺可憑（見原審卷七○─七七頁）
      ，此部分金額應係乙○○支付。
    (2)附表編號二一、二二、四五、四六、四七、五○、五六、六六、六八、七一部
      分：係乙○○給付，而乙○○帳戶或其使用之魏明豐之帳戶，於其相對應之日
      期亦有提領相同金額之記載，有匯款單、乙○○魏明豐之存摺對帳單在卷可按
      （見本院一卷六二、六三、七六、七七、七八、七九、八二、八七、八八、九
      一、一○一、一○二、九九、一二一、一○○、一二六、九八、一二八、一三
      一頁），而甲○○對上開會款係由乙○○給付並不爭執，且其帳戶於相對應之
      日並無支出之紀錄，有甲○○之存摺可憑（見原審卷七○─七七頁），足證上
      開金額並非財甲○○金額給付，則乙○○主張上開各筆金額係其代墊，應可採
      信。
    (3)附表編號二○、二五部分：係乙○○給付，有匯款單附卷可稽（見本院一卷六
      四頁），雖甲○○帳戶相同之期日有一萬元、二萬元、二萬六千元支出之記錄
      ，惟該支出之交易摘要為「ATM」（即自動提款機提款）， 而甲○○亦自承係
      伊以「ATM」提領薪資花用，有存摺、民事答辯續一狀在卷可稽（見原審卷七
      五、七七、七九頁），則甲○○帳戶相對應期日之提款，並非給付會款之用。
      而甲○○對上開二筆會款係由乙○○給付並不爭執，又無法舉證證明該金額係
      由伊交由乙○○支付，則上開金額係乙○○給付，亦堪以認定。
    (4)附表編號二、三、一七部分：係乙○○依甲○○指示代其給付匯款，而甲○○
      對上開會款係由乙○○給付亦不爭執，且其帳戶於相對應之日期無相同金額之
      支出，甲○○又無法舉證證明上開金額係其交付乙○○給付，則乙○○主張上
      開各筆金額係其代墊，應可採信。
    (5)附表編號七六、七八部分：編號七六之二萬元，係乙○○於八十七年十月八日
      匯入甲○○於萬泰銀行之○一九─五三─六二九八八─○─一帳號，而甲○○
      上開帳戶於同日同額轉帳存入之記錄，有匯款收執聯及甲○○之存摺在卷可按
      （見本院一卷九三頁，原審卷七二頁）；另編號七八部分，係乙○○於八十八
      年八月十八日自其帳戶內提領一萬元匯入甲○○上開帳戶，有匯款收執聯、乙
      ○○之存摺對帳單及甲○○之存摺在卷可按（見本院一卷九三頁，原審卷七五
      、一○○頁），則乙○○主張有借上開款項予甲○○，堪信為真實。
    (6)甲○○雖辯稱：因伊匯款由乙○○代為操作股票，故每月之會款應由乙○○負
      擔云云。但其所辯不可採，已如前開五、(甲)、(1)部分所述。
    (7)甲○○另辯稱：編號二、三、五、八、九係由伊所有，交由乙○○操作股票之
      上開帳戶內支付云云。但查，甲○○之存摺於上揭各期日無相對應金額之支出
      記錄，是其所辯，即不足採。
    (8)從而，乙○○主張編號一─三、五、八─二六、二八、三○、三一、三三、四
      四─五○、五六、五九、六○、六六、六八─七一、七六、七八，即附表備註
      欄空白部分，均由伊給付，堪信為真實。
  (二)編號四、七、二七、三四─三九、四二、五一─五三、五七、五八、六一─六五
    、六七、七五即附表備註欄打「×」部分：
    (1)編號四、三四、三六、六七、三七、五一、五二、五三、六一、六二、六三、
      六四、六五部分：乙○○固據提出匯款單為證（見本院一卷五四、七一、八八
      、八○、八一、八五─八七頁），惟該日甲○○之帳戶有同金額之現金支出（
      ，其中編號三六與六七部分於同日合計支出現金二萬七千零一十八元，編號五
      二與六一，於同日合計支出三萬四千五百元，見原審卷七一、七二頁），顯見
      該金額係乙○○以甲○○之金額給付，乙○○主張係其給付，即不足採。
    (2)編號三五、三八部分：乙○○固據提出匯款單為證（見本院一卷七一、七三頁
      ），惟該日甲○○之帳戶有同金額之轉帳支出（見原審卷七一、七二頁），顯
      見該金額係乙○○以甲○○之金額給付，乙○○主張係其給付，即不足採。
    (3)編號七、三九、四二、五八部分：係乙○○先以同額現金存入甲○○帳戶，或
      自魏明豐之帳戶轉帳存入甲○○帳戶。再自甲○○帳戶轉帳支出，有匯款單、
      甲○○之存摺及魏明豐之存摺對帳單在卷可按（見本院一卷七二、七五、五六
      、七三、一一三、一一六頁），而甲○○對該金額係乙○○給付亦不爭執，則
      乙○○主張該金額係其給付，為可採。
    (4)編號五七部分：係乙○○於八十七年十一月二十四日、十二月十四日分別以現
      金或轉帳存一萬元、一萬四千五百元入甲○○之帳戶，八十八年十二月十四日
      再自甲○○之帳戶提領二萬四千五百元現金，有甲○○帳戶存摺可參（見原審
      卷七三頁），則乙○○主張該金額係其支付，應為可採。
    (5)編號二七部分：八十九年五月三十一日由乙○○匯款一萬元與陳緯慶，有乙○
      ○之匯款回條可按（見本院一卷六五頁），而甲○○對該金額係乙○○給付亦
      不爭執，惟其存摺內無該筆一萬元金額之支出，亦有存摺可參（見原審卷七七
      頁），足證該金額係乙○○所支付。
    (6)編號七五部分：係乙○○於八十七年九月二日匯入甲○○設於華信銀行板橋分
      行帳戶，有匯款單為證（見本院一卷九二頁），則乙○○主張甲○○向其借該
      筆金額應可採信。
    (7)從而，此部分乙○○請求應准許者為編號七、三九、四二、五八、五七、二七
      、七五；不應准許者為編號四、三四、三六、六七、三七、五一、五二、五三
      、六一、六二、六三、六四、六五、三五、三八部分。
六、綜上，如附表編號一─三、五─三三、三九、四○、四二─五○、五四─六○、
    六六、六八─七一、七四─七八，合計八十六萬一千五百七十三元部分係由乙○
    ○支付；編號四、三四─三八、四一、五一─五三、六一─六五、六七、七二、
    七三，合計二十六萬八千五百一十八元部分，則係乙○○以甲○○帳戶內之金錢
    給付。
七、甲○○辯稱：乙○○於八十七年七月八日、八十八年六月十四日自伊帳戶內提領
    二十萬元、二十二萬一千七百六十八元，再存入魏明豐帳戶內使用，則上開金額
    自應予以扣除云云。查，乙○○於八十七年七月八日以轉帳方式自甲○○帳戶內
    ，轉帳二十萬元，至魏明豐帳戶內，有記載八十七年七月八日轉帳支出二十萬元
    之甲○○存摺，及記載同日轉帳存入二十萬元之魏明豐存摺對帳單在卷可憑（見
    原審卷七二、一一三頁），而魏明豐上開帳戶係由乙○○使用，亦據魏明豐姊姊
    魏彩到庭證述明確（見原審卷二四一頁），並為乙○○所不爭執，堪信該筆二十
    萬元係乙○○自甲○○帳戶提領使用。乙○○雖稱：魏明豐之帳戶同日隨即提出
    三十二萬一千九百三十八元以支付股款（見本院一卷一一三頁），該筆二十萬元
    於同日即繳付股款殆盡，但未舉證證明係繳付甲○○之股款，故乙○○此部分所
    辯，不足採。另八十八年六月十四日甲○○帳戶內雖有二十二萬一千七百六十八
    元之現金支出（見原審卷七四頁），惟魏明豐帳戶同日只有乙筆二萬九千一百九
    十六元之收入，金額不符，且魏明豐帳戶之交易摘要為「中心轉帳」（見本院一
    卷一二七頁），顯非自甲○○帳戶存入，故甲○○辯稱：二十二萬一千七百六十
    八元係存入魏明豐帳戶內，應予扣除，即不足採。從而，甲○○尚應給付乙○○
    六十六萬一千五百七十三元（000000－000000＝661573）。
八、綜上所述，乙○○尚代甲○○給付會款及匯款與甲○○，合計六十六萬一千五百
    七十三元，從而，乙○○依不當得利之法律關係，請求甲○○返還六十六萬一千
    五百七十三元及自起訴狀繕本送達之翌日即九十年六月二十七日起，至清償日止
    ，按年息百分之五計算之利息，為有理由，應予准許。逾此所為請求，為無理由
    ，應予駁回。原審僅命甲○○給付二十一萬一千六百七十三元，及自起訴狀繕本
    ，而駁回乙○○其餘之訴，自有未洽。乙○○上訴意旨就此部分指摘原判決不當
    ，求予廢棄改判，為有理由。爰由本院將原判決此部分予以廢棄，改判如主文第
    二項所示。至原審判命甲○○給付二十一萬一千六百七十三元本息部分，於法並
    無違誤。甲○○上訴意旨指摘原判決此部分不當，求予廢棄改判，為無理由，應
    予駁回。
九、本件事證已臻明確，兩造其他攻擊防禦、方法及提出未援用之證據，經斟酌後認
    不影響判決基礎，無逐一論述之必要，併此敘明。
十、據上論結，本件乙○○之上訴為一部有理由，一部無理由，甲○○之上訴為無理
    由，依民事訴訟法第四百五十條、第四百四十九條第一項、第四百六十三條、第
    三百八十五條第一項、第七十九條，判決如主文。
中　　　華　　　民　　　國　　九十三　　年　　　八　　　月　　三十一　　日
                                民事第五庭
　                                  審判長法  官　張　劍　男
  　                                      法  官　李　行　一
    　                                    法  官　蔡　芳　齡
正本係照原本作成。
不得上訴。
中　　　華　　　民　　　國　　九十三　　年　　　九　　　月　　　八　　　日
　　　　　　　　　　　　　　　　　　　　　書記官　蔡　錦　輝
